【裁判字號】    94,訴,3760
【裁判日期】    951012
【裁判案由】    遺產稅
【裁判全文】
臺北高等行政法院判決
                                     94年度訴字第03760號
                              .
原      告  甲○○
訴訟代理人  蕭文峰 會計師
被      告  財政部臺北市國稅局
代  表  人  許虞哲（局長）住同上
訴訟代理人  乙○○
上列當事人間因遺產稅事件，原告不服財政部中華民國94年9 月
26日案號：第00000000號訴願決定，提起行政訴訟。本院判決如
下：
    主  文
原告之訴駁回。
訴訟費用由原告負擔。
    事  實
一、事實概要：
    緣原告之父方錦源於91年11月14日在美國發生車禍死亡，原
    告於92年7 月28日辦理遺產稅申報，經被告機關核定被繼承
    人遺產總額為新台幣（下同）100,557,468元，淨額為71,76
    0,045元，應納稅額23,914,618元 。本案因被繼承人及其配
    偶林秀峰、女方凱磊一家三口於美國因車禍同日罹難，原告
    原申報之死亡順序為方凱磊→林秀峰→方錦源，事後於93年
    6 月11日申請更正死亡順序為方凱磊→方錦源→林秀峰。另
    又申請增列扣除被繼承人89年度綜合所得稅補繳之稅款599,
    991元，本案乃更正增列配偶扣除額4,000,000元及應納未納
    稅捐589,093元，更正後變更核定遺產總額為100,557,468元
    ，淨額為67,170,952元，應納稅額為22,033,090元。原告不
    服，就被繼承人死亡前未償債務車禍賠償款14,841,550元、
    王世雄借款3,763,260元、王郭聘借款2,000,000元，及應納
    未納稅捐 1,278,638元等項，申經復查結果，除准予追認被
    繼承人生前向王郭聘借款之未償債務 2,000,000元外，其餘
    復查駁回，變更核定遺產淨額為65,170,952元。原告仍表不
    服，復就被繼承人死亡前未償債務車禍賠償款14,841,550元
    、王世雄借款3,763,260元及應納未納稅捐1,278,638元等項
    ，提起訴願。經訴願決定將原處分（復查決定）有關未償債
    務－私人債務 3,763,260元部分撤銷，由被告機關另為處分
    ，其餘訴願駁回。原告遂提起本件行政訴訟。
二、兩造聲明：
    (一)原告聲明求為判決：1.訴願決定、原處分關於方凱磊應納
                          未納稅捐部份（即新台幣1,278,63
                          8元）及車禍賠償款（即新台幣14,
                          841,550元）等之不利於原告部份
                          均撤銷。
                        2.訴訟費用由被告負擔。
    (二)被告聲明求為判決：1.駁回原告之訴。
                        2.訴訟費用由原告負擔。
三、兩造之爭點：被告機關否准原告請求增列扣除被繼承人繼承
    方凱磊因車禍肇事所應負擔之債務14,841,550元；及應納未
    納稅捐1,278,638元，是否適法？
    (一)原告主張之理由：
      1.繼承方凱磊財產及未償債務部分：
        (1)依據被告核定之死亡順序，方錦源及林秀峰繼承方凱
          磊之財產及賠償債務，又按民法第1148條規定：「繼
          承人自繼承開始時，除本法另有規定外，承受被繼承
          人財產上之一切權利、義務」，而同法第1153條規定
          「繼承人對被繼承人之債務，負連帶責任。繼承人相
          互間對於被繼承人之債務，除另有約定外，按其應繼
          分比例負擔之」，故遺產內容應包括國內外財產及負
          債。本案方凱磊駕車肇事致對方死亡及重傷，肇事時
          其債務（侵權所應賠償）即已發生，因先有車禍而後
          死亡，此乃因果關係，其為生前債務自明，其賠償之
          事實亦已提供被告，亦為被告所不爭之事實；方凱磊
          前述債務54,353,400元，扣除其資產24,670,299元，
          其資產淨值仍屬負債，其金額為29,683,101元，依前
          述民法之規定應由繼承人按其應繼分比例分擔之；又
          方凱磊因無直系血親卑親屬，依民法第1138條規定其
          繼承人為父母，即方錦源與林秀峰；且依同法第1147
          條規定「繼承，因被繼承人死亡而開始。」，被告既
          已核定方凱磊先於父母方錦源及林秀峰死亡，則依前
          述規定其負債亦應由父母按應繼分比例負擔之，應予
          增列繼承方凱磊應繼分比例分擔之債務金額為14,841
          ,550元。
        (2)被告及訴願決定以民法第11條規定「二人以上同時遇
          難，不能證明其死亡之先後時，推定其為同時死亡。
          」；及財政部84年12月21日臺財稅842150681號函規
          定，父（母）與子女同為罹難，得就常情認定其中可
          有先後死亡期間，依納稅人主張死亡之順序計算扣除
          額，其立法意旨僅係為顧及納稅義務人權益，讓一家
          同時罹難者，能多一些扣除額而已為由；依據美國加
          州生死記錄無法證明方凱磊先死而否准扣除前述繼承
          之未償債務。
        (3)依據稅捐稽徵法第1條之規定「稅捐之稽徵，依本法
          之規定，本法未規定者，依其他有關法律之規定。」
          ；第1條之1規定「財政部依本法或稅法所發布之解釋
          函令，對於據以申請之案件發生效力。但有利於納稅
          義務人者，對於尚未核課確定之案件適用之。」。又
          稅捐稽徵法相對於民法，為民法之特別法，有關稅捐
          之稽徵當應優先依據稅捐相關法令，而非依民法第11
          條規定辦理。又遺產及贈與稅法第17條第1項第9款已
          規定死亡前未償債務應自遺產總額中扣除，當依據財
          政部前述函釋規定辦理，該函釋已明文規定父（母）
          與子女同為罹難，得就常情認定其中可有先後死亡期
          間，依納稅人主張死亡之順序計算扣除額。該函雖僅
          列舉第2、3款，但其本文已明白指出就常情依納稅人
          主張認定死亡先後順序，既已認定有死亡先後當有繼
          承債務；而未償債務與第2、3款同為扣除額，該函釋
          雖未列舉，惟依其本文仍有其適用，依法理亦得「類
          推適用」。另所提方凱磊未償債務因在國外發生未予
          認列，已另案提鈞院行政訴訟中，而本案發生之繼承
          之債務係在國內發生，故與本案不同，併予敘明。
      2.應納未納稅捐：
        (1)依據遺產及贈與稅法第17條第8 款規定「被繼承人死
          亡前，依法應納之各項稅捐、罰鍰及罰金」應自遺產
          總額中扣除免徵遺產稅。原查機關既已核方凱磊遺產
          稅 2,557,277元，則其遺產稅仍屬繼承人方錦源及林
          秀峰所應繳納（因其為方凱磊之繼承人）之稅捐，遺
          產稅雖在繼承人方錦源及林秀峰死亡之後所核定，仍
          為其依法應繳納之稅捐，假前述之規定，被繼承人方
          錦源及林秀峰各應繳納1,278,638元，亦即被繼承人
          方凱磊死亡時已存在之遺產稅，係繼承人方錦源與林
          秀峰死亡前之應納未納稅捐，應准予扣除。
        (2)復查以依據美國加州生死記錄證明，無法證明方凱磊
          先於被繼承人死亡為由否准扣除方凱磊之遺產稅。
        (3)依據前述所繼承賠償債務之理由，應納未納之稅捐仍
          為扣除額，其理由亦有其適用。又原查機關如認為方
          凱磊、林秀峰後死，其遺產稅不能由方錦源繼承負擔
          ；難道要認方錦源先死，將其遺產稅轉由方凱磊、林
          秀峰等負擔。否則，都不認列扣除，亦有剝奪納稅人
          依照遺產及贈與稅法規定應自遺產總額扣除應納未納
          稅捐之權利，於法不合。
      3.綜上，被告機關核定被繼承人方錦源之遺產稅有關遺產
        稅未償債務即應納未納稅捐否准扣除有違遺產及贈與稅
        法相關規定，原告聲明求為撤銷訴願決定、復查決定及
        原處分，即為有理由，請求判決如聲明所示。
    (二)被告主張之理由：
      1.未償債務部分：
        (1)按「凡經常居住中華民國境內之中華民國國民死亡時
          遺有財產者，應就其在中華民國境內境外全部遺產，
          依本法規定，課徵遺產稅。」又「左列各款，應自遺
          產總額中扣除，免徵遺產稅： 9、被繼承人死亡前，
          未償之債務，具有確實之證明者。……」「…前項第
          8 款至第11款規定之扣除，以在中華民國境內發生者
          為限」為行為時遺產及贈與稅法第1條第1項及第17條
          第1 項第9款及第2項所明定。而「意外事故中，夫妻
          同為罹難者，除各有遺產稅免稅額外，其中一人得再
          加扣配偶扣除額。」「意外事故中，父（母）與子女
          同為罹難，無法確認其為同時死亡者，得依納稅義務
          人主張死亡之先後順序，分別予以適用遺產及贈與稅
          第17條第1項第2款或第3款規定之扣除額。……」為
          財政部83年6月3日臺財稅第000000000號函及84年12
          月21日臺財稅第842150681號函所釋示。
        (2)本件原告原申報有關車禍賠償款54,353,400元部分，
          被告初查以肇事者為被繼承人之女方凱磊，被繼承人
          為乘客，責任應非歸屬被繼承人，故否准扣除車禍賠
          償款。原告復查主張增列被繼承人繼承其女方凱磊因
          肇事所應負擔之債務14,841,550元，因不符前揭遺產
          及贈與稅法第7條第2項規定，被告乃駁回其復查。
        (3)原告仍執前詞訴稱，被告既已核定方凱磊先於其父母
          方錦源及林秀峰死亡，依民法第1148條規定繼承人自
          繼承開始時，承受被繼承人財產上之一切權利義務，
          而方凱磊因未婚無直系血親卑親屬，依民法第1138條
          規定其繼承人為父母，又依同法第1153條規定，繼承
          人對被繼承人之債務，負連帶責任。繼承人相互間對
          於被繼承人之債務，除另有約定外，按其應繼分比例
          分擔之。方凱磊因肇事所應負擔之賠償債務54,353,4
          00元扣除其資產24,670,299元，尚有負債29,683,101
          元，依前述規定應由其父母按應繼分比例分擔之，請
          求被告增列被繼承人繼承方凱磊之債務14,841,550元
          （ 29,683,101元÷2＝14,841,550元）云云，資為爭
          議。經查按「二人以上同時遇難，不能證明其死亡之
          先後時，推定其為同時死亡」，為民法第11條所明定
          。本件被繼承人及其配偶方錦源與其女方凱磊三人死
          亡時間均係於91年11月14日下午3 時25分（詳卷附加
          州生死紀錄證明），並無相關資料證明被繼承人之女
          方凱磊先亡。至於原告主張依稅捐稽徵法第1條之1適
          用財政部84年12月21日台財稅第 842150681號函釋規
          定認定方凱磊先亡乙節。查該上開函釋意旨係指父（
          母）與子女同為罹難，無法確認其為同時死亡者，得
          依納稅人主張死亡之順序計算遺產及贈與稅法第17條
          第1項第1款、第2款或第3款規定之扣除額。本件既經
          加州生死紀錄證明，被繼承人及其配偶與其女等三人
          於91年11月14日下午3時25分同時死亡，則渠等之間
          互不繼承，又本件肇事地點在國外（美國詳卷附資料
          ），該肇事所產生之損害賠償金，被告依前揭遺產及
          贈與稅法第17條第2項規定，否准增列被繼承人繼承
          方凱磊之債務14,841,550元，並無不合。綜上，本件
          應無民法第1153條規定之適用，原告主張增列被繼承
          人繼承方凱磊之債務14,841,550元，應無足採。
      2.應納未納遺產稅捐部分：
        (1)按「被繼承人死亡前，依法應納之各項稅捐、罰鍰及
          罰金，應自遺產總額中扣除，免徵遺產稅。」為行為
          時遺產及贈與稅法第17條第1項第8款所明定。
        (2)原告訴稱，被告既已核定方凱磊之遺產稅為2,557,27
          7元，因被繼承人及其配偶林秀峰為方凱磊之繼承人
          ，故其遺產稅應由其二人繳納，請求被告准予扣除被
          繼承人是項應納未納稅捐1,278,638元（2,557,277元
          ÷2＝1,278,638元）云云。，惟依據前述美國加州生
          死紀錄證明，被繼承人及其配偶林秀峰與其女方凱磊
          三人死亡時間均係於91年11月14日下午3 時25分，並
          無相關資料證明被繼承人之女方凱磊先亡，是原告主
          張被繼承人及其配偶林秀峰為方凱磊之繼承人乙節，
          應無足採，從而亦無應扣除被繼承人按應繼分負擔其
          女方凱磊遺產稅之情事，被告未准認列系爭未償債務
          扣除額1,278,638元，並無不合。
      3.據上論述，本件原處分、訴願決定均無違誤，為此請求
        判決駁回原告之訴。
    理  由
一、本件被告代表人原為張盛和，訴訟中變更為許虞哲，業據被
    告新任代表人提出承受訴訟狀聲明承受訴訟，核無不合，應
    予准許。
二、按「凡經常居住中華民國境內之中華民國國民死亡時遺有財
    產者，應就其在中華民國境內境外全部遺產，依本法規定，
    課徵遺產稅。」為行為時遺產及贈與稅法第1條第1項所明定
    ；又「左列各款，應自遺產總額中扣除，免徵遺產稅：…8
    、被繼承人死亡前，依法應納之各項稅捐、罰鍰及罰金，應
    自遺產總額中扣除，免徵遺產稅。9、被繼承人死亡前，未
    償之債務，具有確實之證明者。……」、「…前項第8款至
    第11款規定之扣除，以在中華民國境內發生者為限」分別為
    行為時遺產及贈與稅法第17條第1項第8款、第9款及第2項所
    明定。又「意外事故中，夫妻同為罹難者，除各有遺產稅免
    稅額外，其中一人得再加扣配偶扣除額。」、「意外事故中
    ，父（母）與子女同為罹難，無法確認其為同時死亡者，得
    依納稅義務人主張死亡之先後順序，分別予以適用遺產及贈
    與稅第17條第1項第2款或第3款規定之扣除額。……」為財
    政部83年6 月3 日臺財稅第000000000 號及84年12月21日臺
    財稅第842150681 號函釋在案。
三、本件原告之父方錦源於91年11月14日在美國發生車禍死亡，
    原告於92年7月28日辦理遺產稅申報，經被告機關更正增列
    配偶扣除額4,000,000元及應納未納稅捐589,093元，更正後
    變更核定遺產總額為100,557,468元，淨額為67, 170,952
    元，應納稅額為22,033,090元。原告不服，就被繼承人死亡
    前未償債務車禍賠償款14,841,550元、王世雄借款3,763,26
    0元、王郭聘借款2,000,000元，及應納未納稅捐1,278,638
    元等項，申經復查結果，除准予追認被繼承人生前向王郭聘
    借款之未償債務2,000,000元外，其餘復查駁回，變更核定
    遺產淨額為65,170,952元。原告仍表不服，復就被繼承人死
    亡前未償債務車禍賠償款14,841,550元、王世雄借款3,763,
    260元及應納未納稅捐1,278,638元等項，提起訴願。經訴願
    決定將原處分（復查決定）有關未償債務－私人債務3,763,
    260元部分撤銷，由被告機關另為處分，其餘訴願駁回，原
    告就駁回訴願部份，循序起訴意旨略以：遺產內容應包括國
    內外財產及負債，本案方凱磊駕車肇事致對方死亡及重傷，
    肇事時其債務（侵權所應賠償）即已發生，其為生前債務自
    明，方凱磊前述債務54,353,400元，扣除其資產24,670,299
    元，其資產淨值仍屬負債，其金額為29,683,101元，又方凱
    磊因無直系血親卑親屬，依民法第1138條規定其繼承人為父
    母，即方錦源與林秀峰；且依同法第1147條規定，被告既已
    核定方凱磊先於父母方錦源及林秀峰死亡，則依前述規定其
    負債亦應由父母按應繼分比例負擔之，應予增列繼承方凱磊
    應繼分比例分擔之債務金額為14,841,550元；又依據財政部
    函釋規定父（母）與子女同為罹難，得就常情認定其中可有
    先後死亡期間，依納稅人主張死亡之順序計算扣除額，原查
    機關既已核定方凱磊遺產稅2,557,277元，則其遺產稅仍屬
    繼承人方錦源及林秀峰所應繳納之稅捐，遺產稅雖在繼承人
    方錦源及林秀峰死亡之後所核定，仍為其依法應繳納之稅捐
    ，被繼承人方錦源及林秀峰各應繳納1,278,638元，亦即被
    繼承人方凱磊死亡時已存在之遺產稅，係繼承人方錦源與林
    秀峰死亡前之應納未納稅捐，應准予扣除云云。
四、查原告原申報有關車禍賠償款54,353,400元，被告初查以肇
    事者為被繼承人之女方凱磊，被繼承人為乘客，責任應非歸
    屬被繼承人，且依據美國加州生死紀錄證明，被繼承人及其
    配偶林秀峰與其女方凱磊三人死亡時間均係於91年11月14
    日下午3時25分，被繼承人方錦源並未繼承其女方凱磊之債
    務等由，乃否准扣除車禍賠償款54,353,400元與未償債務扣
    除額1,278,638元，洵無不合。
五、原告雖以前情據為爭執，惟查：
（一）關於原告主張應增列扣除被繼承人繼承方凱磊之車禍賠償
      款債務14,841, 550元部份；按「二人以上同時遇難，不
      能證明其死亡之先後時，推定其為同時死亡」，為民法第
      11條所明定。本件被繼承人及其配偶方錦源與其女方凱磊
      三人死亡時間均係於91年11月14日下午3時25分，有美國
      加州生死紀錄證明（死亡證明書）附本院卷可稽，亦為原
      告所不爭；並無相關資料證明被繼承人之女方凱磊先亡。
      被繼承人與其女方凱磊既屬同時死亡，彼此即未互相繼承
      ，是被告認定被繼承人方錦源並未繼承其女方凱磊之債務
      ，即無不合。原告另主張依稅捐稽徵法第1條之1適用財政
      部84年12月21日台財稅第842150681號函釋規定認定方凱
      磊先亡乙節；查該上開函釋意旨係指父（母）與子女同為
      罹難，「無法確認」其為同時死亡者，得依納稅人主張死
      亡之順序計算遺產及贈與稅法第17條第1項第1款、第2款
      或第3款規定之扣除額。茲本件既經加州生死紀錄證明，
      被繼承人及其配偶與其女等三人於91年11月14日下午3時
      25 分同時死亡，則渠等之間互不繼承。況本件肇事地點
      在國外（美國），該肇事所產生之損害賠償金，並非於中
      華民國境內所發生者，依前揭遺產及贈與稅法第17條第2
      項規定，亦屬不得列入扣除，被告據以否准增列被繼承人
      繼承方凱磊之債務14,841,550元，並無不合。本件並無民
      法第1153條規定之適用，原告主張增列被繼承人繼承方凱
      磊之車禍賠償款債務14,841, 550元，容非可採。
（二）至原告主張被告既已核定方凱磊之遺產稅為2,557,27 7元
      ，因被繼承人及其配偶林秀峰為方凱磊之繼承人，故其遺
      產稅應由其二人繳納，請求被告准予扣除被繼承人是項應
      納未納稅捐1,278,638元（2,557,277元÷2＝1,278,638
      元）云云；查依據前述美國加州生死紀錄證明，被繼承人
      及其配偶林秀峰與其女方凱磊三人死亡時間均係於91 年
      11月14日下午3時25分，並無相關資料證明被繼承人之女
      方凱磊先亡，是原告主張被繼承人及其配偶林秀峰為方凱
      磊之繼承人，尚難採據。被告認並無應扣除被繼承人按應
      繼分負擔其女方凱磊遺產稅之情事，並否准認列系爭未償
      債務扣除額1,278,638 元，亦屬有據。
六、綜上所述，原告起訴論旨，容非可採。被告機關否准原告請
    求增列扣除被繼承人繼承方凱磊因車禍肇事所應負擔之債務
    14,841,550元；及應納未納稅捐1,278,638元，並無違誤；
    訴願決定予以維持，亦無不合。原告復執前詞就該部份訴請
    撤銷，為無理由，應予駁回。
據上論結，本件原告之訴為無理由，爰依行政訴訟法第98條第3
項前段，判決如主文。
中    華    民    國    95    年    10    月    12    日
                  第六庭審判長法  官   黃清光
                              法  官   曹瑞卿
                              法  官   許瑞助
上為正本係照原本作成。
如不服本判決，應於送達後20日內，向本院提出上訴狀並表明上
訴理由，如於本判決宣示後送達前提起上訴者，應於判決送達後
20日內補提上訴理由書（須按他造人數附繕本）。
中    華    民    國    95    年    10    月    12    日
                              書記官   吳芳靜


司法院資訊處製作；財團法人民間司法改革基金會備份。
